【裁判字號】    97,訴,196
【裁判日期】    970625
【裁判案由】    殺人未遂
【裁判全文】
臺灣屏東地方法院刑事判決               97年度訴字第196號
公  訴  人  臺灣屏東地方法院檢察署檢察官
被      告  乙○○
                    現羈押於臺灣屏東看守所
指定辯護人  黃光宇律師
上列被告因殺人未遂案件，經檢察官提起公訴（96年度偵字第
8122號）本院判決如下：
    主  文
乙○○殺人未遂，累犯，處有期徒刑陸年，扣案尖刀壹把沒收。
    事  實
一、乙○○前於民國86年間因違反肅清煙毒條例、麻醉藥品管理
    條例案件，經臺灣高雄地方法院以86年度訴緝字第19號判決
    分別判處有期徒刑3 年4 月、7 月，定應執行刑3 年10月確
    定，於88年11月23日因縮短刑期假釋出監，再經撤銷假釋，
    入監執行2 年6 月8 日之殘刑，於93年12月31日縮短刑期執
    行完畢。詎仍不知悔改，見其女友丁○○與前男友甲○○仍
    有交往而心生不悅，且之前曾遭甲○○毆打，遂對甲○○懷
    恨在心，竟萌生殺人之犯意，於96年12月23日22時30分許，
    持尖刀1 把，前往丁○○居住之屏東縣車城鄉○○路32之10
    號住宅內，見甲○○與丁○○、戊○○及丙○○等人正在屋
    內客廳玩牌，乃對甲○○高喊「你再欺負我啊」等語，並快
    步走至甲○○面前，揮刀砍殺甲○○手部、頸部、胸部等（
    丁○○、丙○○、戊○○三人因見乙○○持刀要砍殺甲○○
    ，已先行跑至屋外），即行離去，因回想甲○○仍有氣息，
    竟又折返再持上開尖刀砍殺甲○○身體，致甲○○受有頸部
    撕裂傷併食道上段三分之一破裂、右手拇指肌腱斷裂、背部
    、左耳、左手、左腳多處淺層切割傷等傷害，當場甲○○全
    身是血，乙○○始停止砍殺行為而逃逸，嗣經戊○○報警處
    理，緊急將甲○○送至國軍高雄總醫院急救，始倖免於死亡
    。嗣於96年12月24日14時30分許，為警在屏東縣車城鄉○○
    路保力營區附近查獲，並扣得其所有供犯罪使用之尖刀1 支
    及衣、褲1 套。
二、案經甲○○訴由屏東縣警察局恆春分局報由臺灣屏東地方法
    院檢察署檢察官偵查起訴。
    理  由
一、有關下列認定事實所憑之傳聞證據證據能力：
  (一)按「被告以外之人於審判外之陳述，雖不符前四條之規定，
    而經當事人於審判程序同意作為證據，法院審酌該言詞陳述
    或書面陳述作成時之情況，認為適當者，亦得為證據。當事
    人、代理人或辯護人於法院調查證據時，知有第15 9條第1
    項不得為證據之情形，而未於言詞辯論終結前聲明異議者，
    視為有前項之同意。」，此刑事訴訟法第159 條之5 定有明
    文。又當事人、代理人或辯護人於調查證據時，知有本法第
    159 條之5 第1 項不得為證據之情形，卻表示「對於證據調
    查無異議」、「沒有意見」等意思，而未於言詞辯論終結前
    聲明異議者，應視為已有將該等傳聞證據採為證據之同意（
    參見該條之立法理由）。又按上開刑事訴訟法第159 條之5
    依其條文文義，係以被告以外之人於審判外之陳述雖不符合
    同法第159 條之1 至第159 條之4 有關傳聞法則例外規定之
    情形，但如經當事人於審判程序同意作為證據，法院於審酌
    該言詞陳述或書面陳述作成時之情況，認為適當者，亦得為
    證據，或當事人、代理人、辯護人於法院調查證據時，知有
    同法第159 條第1 項不得為證據之情形，而未於言詞辯論終
    結前聲明異議者，則視為有前項之同意。並非被告以外之人
    於審判外之陳述須優先適用同法第159 條之1 至第159 條之
    4 規定，以審認其有否證據能力，於均不符合上開規定時，
    始有同法第159 條之5 規定之適用（參酌最高法院96年度台
    上字第5227號判決意旨）。
  (二)與詰問權之關係：
    依大法官釋字第582 號解釋文謂：「憲法第十六條保障人
      民之訴訟權，就刑事被告而言，包含其在訴訟上應享有充
      分之防禦權。刑事被告詰問證人之權利，即屬該等權利之
      一，且屬憲法第八條第一項規定『非由法院依法定程序不
      得審問處罰』之正當法律程序所保障之權利。為確保被告
      對證人之詰問權，證人於審判中，應依法定程序，到場具
      結陳述，並接受被告之詰問，其陳述始得作為認定被告犯
      罪事實之判斷依據。」等語。可知被告詰問權，係憲法第
      16條「訴訟權」所延伸被告刑事審判防禦權之基本權利。
      然此係被告之權利並非被告之義務。
    又依大法官釋字第582 號解釋理由書謂：「至於被告以外
      之人（含證人、共同被告等）於審判外之陳述，依法律特
      別規定得作為證據者（刑事訴訟法第一百五十九條第一項
      參照），除客觀上不能受詰問者外，於審判中，仍應依法
      踐行詰問程序。」等語，可知大法官宣示詰問權之性質為
      「證人產生理論」，亦即詰問權之目的，在迫使檢察官傳
      喚審判外陳述之人到審判庭作證，以供被告行使詰問權，
      所以只有在檢察官已盡全力傳喚審判外陳述者到審判庭而
      仍不可得時，才不會違反詰問權，此審判外的陳述才能作
      為證據，否則即因違反詰問權，該審判外之陳述，不得作
      為證據。
    詰問權既然被告於訴訟上的防禦權，而屬憲法上訴訟權的
      基本權利，然此並非被告的義務﹙參酌最高法院95年度台
      上字第4113號判決﹚，故被告對於詰問權自有處分權限，
      且基於憲法上基本權拋棄的理論，如被告對於詰問權已為
      不行使的處分，自無違法可言。又在客觀上不能接受詰問
      之情形（如：死亡、身心障礙致記憶喪失或無法陳述、滯
      留國外或所在不明而無法傳喚或傳喚不到、到庭後無正當
      理由拒絕陳述等），依上開大法官解釋第582 號解釋理由
      書，於此種情形亦不被認為違反被告詰問權而無證據能力
      。
    再者，依刑事訴訟法第159 條之5 之規定，既然被告對於
      證人於審判外之陳述，已明示同意或知道該陳述依法已不
      得作為證據而仍無異議，參酌該條立法理由謂：「按傳聞
      法則的重要理論依據，在於傳聞證據未經當事人之反對詰
      問予以核實，乃予排斥。惟若當事人已放棄對原供述人之
      反對詰問權，於審判程序表明同意該等傳聞證據可作為證
      據，基於證據資料愈豐富，愈有助於真實發見之理念，此
      時，法院自可承認該傳聞證據之證據能力。」等語，可知
      該項對於傳聞證據之「同意」，認為具有證據能力之理由
      ，係基於被告對於詰問權的放棄而來，故本院認為此規定
      之「同意」，實具有雙重性質，即對於「傳聞證據作為證
      據之同意」及「詰問權不為行使之表示」，是則被告既已
      放棄行使詰問權，亦無違反被告詰問權（參酌最高法院97
      年度台非字第132 號判決意旨）。
  (三)經查，本件被告、辯護人及檢察官，均知悉上開證據為傳聞
    證據，而於本院審理時提示上開證據，均表示「沒有意見」
    ，且未於言詞辯論終結前聲明異議，依上開說明，應視為有
    該第159 條之4 第1 項之同意，是依上開說明，該「同意」
    ，即係對於「傳聞證據作為證據之同意」及「詰問權不為行
    使之表示」，故被告既已放棄行使詰問權，亦無違反被告詰
    問權。再者，本院審酌上開傳聞證據之作成當時之情況，並
    無違法之情事，故認為適當而得為證據。
二、訊據被告固坦承有於起訴書所載之時、地持上開尖刀，對甲○○有說「你再欺負我啊」等語，及持刀砍傷甲○○的頸部
    等情，惟矢口否認有何殺人未遂之犯行，辯稱：本來我是要
    砍他的手，可能他緊張擋的時候不小心砍到他的脖子，砍完
    之後我就離開沒有再回頭砍他，我沒有要殺死他的意思，因
    為他之前有打我，我才拿刀過去，我是單純要教訓他而已云
    云。惟查：
  (一)上開犯罪事實業據證人即被害人甲○○於本院審理時證述：
    「（96年12月23日下午10時30分的經過情行為何？）那天我
    跟丁○○一起去她母親住的地方玩牌，那時我不知道幾點，
    被告進來就殺我，是拿小武士刀。（被告進來之後裡面的情
    形如何？）被告是跑進來，其他裡面的人就跑到外面。（為
    何你不跑到外面？）被告是針對我，他拿刀殺我。（第一刀
    殺那裡？）脖子，我就拿椅子抵抗，椅子就壞掉了，之後被
    告就跑出去，又跑進去，叫我跪他。（在什麼情況下被告沒
    有繼續殺你？）有人喊叫，他就跑了。（與被告有何恩怨？
    ）我跟他不熟，是丁○○打電話給我叫我去看房屋，我們約
    在一個地點等，被告看到就打丁○○，我拿車上的球棒打他
    ，之後就跑了，另一次我在丁○○的家裡，我有拿鐵管打他
    。（被告拿武士刀砍的時候有無叫你道歉下跪？）有，在他
    又跑進來的時候。（有無聽到被告說你欺負他等語？）他進
    來時說我之前打他之類的話。（你打過被告幾次？）二次。
    （被告第二次進來是否還殺你？）是，第一次殺傷我的頸部
    、肺部、胸部；第二次殺傷我的氣管。」等語（見本院97年
    4 月30日審判筆錄）；核與證人戊○○於本院審理時證述：
    「（96年12月23日下午10時30分被告拿刀殺甲○○你有在場
    ？）有。（那時幾個人在裡面？）四個人。（被告拿刀子是
    否針對某個人？）他進來先罵甲○○，之後就拿刀子殺他，
    他用刀子殺他的時候我們就跑出去。（有無看到被告殺甲○○？）有，甲○○有用手抵抗。（被告殺甲○○那部分？）
    手，之後我就去報警。（是否知道被告罵甲○○什麼？）我
    知道被告說「你再欺負我」。．．（被告再進來，你有無看
    到？）有。（第一次之後，被告出去停在何處？）在車旁邊
    。然後又返回去，在裡面講話，我不知他們說什麼，至於有
    沒有繼續殺，我不知道。．．（被告又進去的情形是否知道
    ？）不知道。」等語（見本院97年4 月30日審判筆錄），及
    證人丙○○於本院審理時證述：「（96年12月23日下午8 時
    30分在車城鄉系爭住處你們有幾個人在玩牌？）四個人。（
    被告拿刀進來妳有無看到？）有，他手上拿著壹支刀，我們
    看到他拿刀，我、戊○○、丁○○三個人就跑出來。（被告
    砍甲○○是否有看到？）沒有，只有聽到爭吵的聲音。（被
    告有無對甲○○說什麼？）有聽到被告對甲○○說「你再欺
    負我」，砍的經過我沒有看到。（被告進出房屋幾次？）二
    次。（二次間隔多久？）沒有很久，第一次被告從房間出來
    到他的車上，又跑進去，過了幾分鐘就出來。」等語（見本
    院97年6 月11日審判筆錄），大致相符，並有扣案尖刀1 把
    可稽，復有現場照片18幀附卷可考。再者，甲○○受有事實
    欄所載傷勢，亦有國軍高雄總醫院附設民眾診療服務處診斷
    證明書1 紙在卷為憑。
  (二)按殺人未遂與傷害之區別，應以加害人有無殺意為斷，以戕
    害他人生命之故意，著手於刺殺之實行而未發生死亡之結果
    ，為殺人未遂；倘無使人喪失生命之故意，僅在使其身體、
    健康受到傷害，則為傷害罪，二罪皆發生傷害之結果，祗其
    主觀犯意及身體傷害程度不同而已。又殺人與傷害人致死之
    區別，應以有無殺意為斷，其受傷之多寡，及是否為致命部
    位，固不能據為認定有無殺意之唯一標準，惟加害人下手情
    形如何，於審究犯意方面，仍不失為判斷有無殺意之重要參
    考依據。經查：本件被告砍殺甲○○使用之尖刀，刀刃鋒利
    ，而人體之頸部係屬脆弱之要害，以尖刀砍殺，足令人受傷
    嚴重而失血過多死亡，被告為智能正常之人，自應知悉。又
    甲○○受有如事實欄所載傷勢，大量出血而休克，有生命危
    險，亦有卷存國軍高雄總醫院病危通知單1 在卷可考。再被
    告因女友林宏銜而曾遭甲○○毆打，業據被告及證人甲○○
    分別陳述明確。另本件經檢察官當庭勘驗證人即被害人甲○○之頭、頸、左右手掌、手腕等處（其他部位未為勘驗），
    僅上開部分，甲○○所受之傷勢即有：左手掌一刀傷痕、左
    手腕二刀傷痕、左手無名指一刀痕、右手大姆指附近二刀痕
    、左頸二刀傷痕等，有偵卷第58頁勘驗結果可參，顯見被告
    砍殺證人甲○○多刀；且甲○○受傷倒地後，被告雖離去竟
    又再折返，接續持上開尖刀砍殺甲○○，已如上所述，足見
    被告持尖刀砍殺甲○○之際，確有殺人之犯意，至為灼然。
    是被告辯稱：沒有殺他的意思云云，顯係事後卸責之詞，不
    足採信。
  (三)本件甲○○左頸二刀傷痕，且食道上段三分之一破裂，已如
    下所述，倘如被告所辯：係因甲○○抵擋時不小心砍到他的
    脖子云云，衡情理應僅有一刀之傷痕，何以會有二刀之傷痕
    ？且造成甲○○食道上段三分之一破裂之嚴重結果，是被告
    上開辯解，應係事後卸責之詞，即無可採。
  (四)另被告確實前後進出案發地點二次，業據證人戊○○、丙○○證述明確，已如上所述，又被告第二次進入時，亦有持上
    開尖刀砍殺甲○○，亦據證人甲○○證述如上，本院參以證
    人甲○○受傷部位非僅一處，及上開受傷之刀數，可信證人
    甲○○之證述並非虛偽，是被告辯稱：我就離開沒有再回頭
    砍他云云，亦屬事後卸責之詞，要無可採。
  (五)綜上所述，本件事證明確，被告犯行應可認定。
三、核被告所為，係犯刑法第271 條第2項、第1項之殺人未遂罪
    。被告已著手於上開犯罪行為之實行而未遂，依刑法第25條
    第2 項前段規定按既遂犯之刑度減輕之。又被告有事實欄所
    載前科紀錄，有臺灣高等法院被告前案紀錄表1 份可查，其
    於有期徒刑執行完畢後5 年內故意再犯有期徒刑以上之本罪
    ，應依刑法第47條第1 項規定，加重其刑（除法定本刑為死
    刑、無期徒刑部分外），並先加後減之。本院爰審酌被告僅
    因細故，竟萌殺人之惡念，以尖刀砍殺被害人身體致命部位
    ，手段兇殘，被害人傷勢甚重，幸及時送醫急救而免於死亡
    ，致被害人身心嚴重受創，惡性重大，但有前開刑罰減輕事
    由等一切情狀，量處如主文所示之刑，以示懲戒。至於扣案
    之尖刀1 把，為被告所有供犯罪所用之物，業據被告供明無
    訛，有本院審判筆錄可參，爰依刑法第38條第1 項第2 款規
    定，予以宣告沒收之。扣案衣、褲，為平日所穿，尚難係供
    犯罪之用，故不另為沒收之宣告。
四、據上論斷，應依刑事訴訟法第299 條第1 項前段，刑法第27
    1 條第1 項、第2 項、第47條第1 項、第25條第2 項、第38
    條第1 項第2 款判決如主文。
中    華    民    國    97    年    6     月    25    日
                  刑事第一庭  審判長法  官  潘正屏
                                    法  官  羅培毓
                                    法  官  曾吉雄
以上正本證明與原本無異。
如不服本判決應於收受本判決送達後十日內向本院提出上訴書狀，
其未敘述上訴理由者，並得於提起上訴後十日內向本院補提理由
書狀（均須按他造當事人之人數附繕本）「切勿逕送上級法院」
中    華    民    國    97    年    6     月    25    日
                                    書記官  卓春成
附錄本案論罪科刑法條全文：
刑法第271條；
殺人者，處死刑、無期徒刑或10年以上有期徒刑。
前項之未遂犯罰之。
預備犯第1項之罪者，處2年以下有期徒刑。


司法院資訊處製作；財團法人民間司法改革基金會備份。
